臺灣高雄地方法院民事判決　　　　　　　95年度訴字第1479號
原　　　告　泉州瑞華食品有限公司
　　　　　　　　　　　　聯廠內.
法定代理人　甲○○
訴訟代理人　丙○○
被　　　告　乙○○
當事人間損害賠償事件，本院於民國96年5 月30日言詞辯論終結
，判決如下：
    主   文
被告應給付原告新台臺幣壹佰柒拾捌萬伍仟柒佰參拾參元，及自
民國九十年十一月十三日起至清償日止，按年息百分之五計算之
利息。
原告其餘之訴駁回。
訴訟費用由被告十分之三負擔，餘由原告負擔。
    事實及理由
一、原告主張：被告對伊並無債權，竟趁被告之法定代理人甲○
    ○赴中國經商之際，持甲○○於民國86年10月19日簽發交付
    訴外人凌森男之面額新台幣（下同）650 萬元，到期日87年
    1 月20日之本票1 紙（下稱系爭本票），向本院聲請90年票
    字第910 號准許系爭本票強制執行之裁定（下稱系爭本票裁
    定）後，向中國福建省泉州市中級人民法院（下稱泉州人民
    法院）申請對甲○○在泉州市獨資經營之原告所有廠房及廠
    內設備強制執行（系爭執行案），導致原告損失金額經估計
    達1,686 萬元以上，嗣經伊對之提起確認系爭本票債權650
    萬元不存在之訴，獲本院以91年度重訴字第514 號判決勝訴
    確定在案，伊自得依侵權行為及不當得利之法律關係，請求
    被告賠償所受損害及返還其因強制執行所受利益，合計請求
    650 萬元等情；爰聲明：被告應給付原告650 萬元及自原告
    財產被強制執行之日起算之法定遲延利息。
二、被告則以：甲○○曾向被告借款多筆，並分別開立本票及支
    票多張，其後脫產到大陸，被告雖屢次催討均未獲置理，被
    告遂持系爭本票向本院聲請系爭本票裁定後，向泉州人民法
    院聲請裁定認可及取得執行名義，再以（2001）泉執字第11
    5 號及第141 號裁定聲請對甲○○之財產強制執行，惟因甲
    ○○以原告之法人代表身分具結擔保原告願意為甲○○積欠
    被告之650 萬元債務及其利息提供還款擔保，保證一個月內
    還清所欠款項，如甲○○未能還清願意承擔連帶還款責任。
    因還款期限過後甲○○未履行還款義務，泉州人民法院始裁
    定追加原告為該案被執行人，故本件原告係因於系爭執行案
    中為被執行人甲○○作擔保而遭拍賣，並非被告對之提起執
    行，被告與原告並無任何直接關聯；被告於系爭執行案分得
    人民幣446,433.2 元，係依法行使權利，並無侵權行為或不
    當得利可言。甲○○嗣提起系爭本票債權關係不存在之訴，
    因甲○○已脫產，被告未能足額證明該本票金額之交付，亦
    無法取得上開執行完成之文件，致遭敗訴等語為辯，爰聲明
    ：原告之訴駁回。
三、協商確認兩造爭點如下：
   (一)不爭執事項：被告於90年4 月10日持系爭本票裁定，向泉
     州人民法院聲請取得90年全民字第3 號民事裁定書認可，
     泉州人民法院於90年7 月31日將原告生財器具等設備查封
     扣押後為資產拍賣共得款人民幣564775元，90年11月13日
     由泉州人民法院劃撥執行款人民幣446043.2元給被告；此
     有福建省泉州市中級人民法院（2001）泉執字第115 號民
     事裁定書、查封、扣押財產清單、原告被當地法院查封扣
     押財產估價明細（見本院卷第5-8 頁））福建省泉州市中
     級人民法院民事裁定書（2001）泉民字第03號（見本院卷
     第49頁）；附件：法律文書生效證明、系爭本票裁定、民
     事執行申請書、泉州市勞動爭議仲裁委員會仲裁裁決書（
     見本院卷第17頁）、執行筆錄、擔保書、企業法人營業執
     照、泉州會計師事務所驗資報告泉會所外驗字（96）第019
     號、查封扣押財產清單、福建泉州閩南資產評估有限責任
     公司泉閩資評報字（2001）第369 號資產評估報告、拍賣
     公告、結算報告、福建省泉州市中級人民法院（2001）泉
     執字第115- 1號民事裁定書、收條（見本院卷第59-10 9
     頁）等在卷可稽，且為被告所是認，並經本院調取系爭本
     票裁定卷宗查核屬實，自可信為真實。另系爭執行案件當
     時人民幣兌換新台幣匯率經兩造協商為1：4。
   (二)爭執事項：
    1.原告法定代理人並非甲○○，是否有程序不合法？
    2.原告依侵權行為主張於泉州人民法院拍賣其財產後，致其
      受有損害，是否已罹於2 年短期時效？
    3.原告依不當得利的法律關係請求被告返還650 萬元，有無
      理由？
四、法院判斷，茲分論如下：
  (一)、被告固辯以：目前原告的法定代理人並非甲○○云云？
      經查，原告之法定代理人為甲○○，而原告在泉州地區取
      得之經營期限自西元1994年3 月23日起至2009年3 月23日
      止，且企業類型為外商獨資經營乙節，有原告在大陸地區
      之外商投資企業登記基本情況及企業法人營業執照（見本
      院卷第86-87 頁）在卷可查，足見原告係由甲○○獨資經
      營，且在大陸地區之營業期限尚未屆至，堪認原告之法代
      理人為甲○○，則被告徒以甲○○非原告之法定代理人云
      云置辯，自難憑採。
  (二)、原告依侵權行為主張於泉州人民法院拍賣其財產後，致其
      受有損害，是否已罹於時效？
   1. 按因故意或過失，不法侵害他人之權利者，負損害賠償責
      任，因侵權行為所生之損害賠償請求權，自請求權人知有
      損害及賠償義務人時起，2 年間不行使而消滅。自有侵權
      行為時起，逾10年者亦同；又消滅時效，因左列事由而中
      斷：一、請求。二、承認。三、起訴。再時效完成後，債
      務人得拒絕給付，民法第184 條第1 項前段、第197 條第
      1 項、第129 條第1 項、第144 條第1 項分別定有明文。
   2. 次按最高法院46年台上字第2652號判例要旨揭示「民法第
      19 7條所謂知有損害，即知悉受有何項損害而言，至對於
      損害額則無認識之必要，故以後損害額變更於請求權消滅
      時效之進行並無影響」等語，而按所謂知有損害乙節，依
      上揭意旨所示，係指知悉受有何損害，至於損害額為何？
      有否變更？則不影響時效之進行。
   3. 經查，原告主張被告明知對伊並無債權，竟持甲○○簽發
      面額650 萬元本票及系爭本票裁定向泉州人民法院申請對
      原告廠房及廠內設備強制執行之行為，嗣經原告提起確認
      系爭本票債權不存在之訴，獲勝訴判決，認係故意侵害原
      告權利之侵權行為，自應負賠償責任云云。惟查，甲○○
      前經泉州人民法院通知，其業經被告持系爭本票裁定申請
      執行獲認可，甲○○到泉州人民法院後，於90年6 月25
      日在泉州人民法院簽立擔保書表示願以其所獨資經營之原
      告為擔保還款等情，為兩造所不爭執（見本院卷第191 頁
      ），嗣系爭執行案件，於90年11月13日執行完畢，有泉州
      人民法院2001泉執行字第115-1 民事裁定（見本院卷第
      169-174 頁）在卷可稽，已堪認原告知悉被告持系爭本票
      裁定為執行名義對之提出強制執行。
   4. 次查，甲○○係於90年7 月24日對被告提起確認本票債權
      不存在之訴，該案並於93年2 月9 日確定，為原告所是認
      ，並經本院調取本院該案卷宗查核屬實，則原告主張系爭
      本票債權不存在之事實，洵可認定，顯見因系爭本票裁定
      執行而受有損害甚明，是2 年時效期間自應從上述案件確
      定日起算。然原告竟遲至95年4 月4 日始提起本件訴訟，
      對被告行使損害賠償請求權，揆諸上開說明，原告起訴顯
      已逾2 年之消滅時效期間。從而，被告所為時效抗辯，自
      屬於法有據。故原告依據侵權行為之法律關係，請求被告
      給付受所損害即不應准許。
(三)、原告依不當得利的法律關係請求被告返還650 萬元，有無理
    由？
  1.原告主張被告對伊並無債權，係被告乘甲○○赴中國經商之
    際，持甲○○簽發系爭本票，向本院聲請以90年票字第910
    號准許本票強制執行裁定為執行名義後，持向泉州人民法院
    申請對甲○○所獨資經營公司內所有廠房暨設備強制執行，
    實則雙方並無真正借貸事實，嗣經伊返回台灣對之提起確認
    系爭本票債權不存在之訴，獲勝訴判決確定在案，伊自得依
    侵權行為及不當得利之法律關係，訴請上訴人賠償並返還上
    開之損害及利益共650 萬元等事實，業據其提出本院91年度
    重訴字第514 號判決為證，被告固抗辯稱甲○○確實多次向
    伊借款，並簽發多張本票及支票借款達六、七百萬元，伊執
    系爭本票對原告裁定准許本票執行後，並聲請強制執行，係
    依法行使權利，並無侵權行為或不當得利可言云云。惟按，
    為訴訟標的之法律關係，於確定之經局判決中已經裁判者，
    就該法律關係即有既判力，當事人雖僅於新訴訟作攻擊防禦
    方法，法院亦不得為反於確定判決意旨之裁判，最高法院30
    年上字第8 號判例意旨可資參照。經查，原告已對被告提起
    確認上開系爭本票債權不存在之訴，並獲勝訴判決確定在案
    ，業據本院調取91年度重訴字第514 號兩造間確認本票債權
    不存在之另案卷宗查核屬實，並有上開確定判決附卷可稽，
    揆諸前開判例意旨，被告於本件再抗辯稱兩造系爭本票債權
    確實存在云云，要屬無據。
  2.至被告另以甲○○前在泉州人民法院有簽立擔保書承認系爭
    本票借款，足見甲○○已承認其欠款之事實云云，惟為被告
    所否認，並稱因泉州人民法院要求伊簽下擔保書，伊一心想
    回臺提確認本票債權不存在之訴訟，才簽擔保書後得以順利
    返台等語；經查，甲○○雖於90年6 月25日簽立內容為「泉
    州瑞華食品有限公司，願意為甲○○所欠乙○○，新台幣
    6,500,000 元、陸佰伍拾萬元正及相應利息提供擔保，保證
    壹個月內還清所欠款項，並提供Ｃ-13741號小貨車做為還款
    保證，如逾期未能還款泉州瑞華食品有限公司願承擔連帶還
    款責任」之擔保書（見本院卷第85頁）1 紙，惟查，泉州人
    民法院所為准許系爭制執行案件之裁定，係因被告提出本院
    90年票字第910 號准許本票得為強制執行之裁定，經獲泉州
    人民法院之認可後，泉州人民法院通知甲○○到案，經甲○
    ○簽下擔保書，答應先由原告提供擔保還款，嗣因原告未依
    擔保內容於1 個月內還款，泉州人民法院即作出90年7 月30
    日2001泉執字第115 號民事裁定，依法追加原告為被執行人
    ，進而依法查封、扣押原告資產，嗣經公開拍賣後，得款人
    民幣566,875 元等情，有泉州人民法院2001泉執字第115-1
    號民事裁定書（見本院卷第169 -171頁）在卷足參，顯見泉
    州人民法院裁定准為強制執行，係因被告提出本院90年票字
    第910 號准許本票得為強制執行之裁定為系爭執行案件之執
    行名義內容，並非依甲○○所簽下之擔保書，而甲○○簽立
    之擔保書，其作用僅係由原告作為甲○○還款執行之擔保，
    並因而使甲○○得以緩延系爭執行案件之執行期限，而甲○
    ○亦於90年7 月24日即返台並在本院提起確認本票債權不存
    在之訴，有系爭案件起訴書附卷可查（見本院卷第208 頁）
    ，足認甲○○所稱為能先返台提起訴訟而簽立擔保書乙節，
    尚堪採信；次查，觀泉州人民法院之裁定，並未就兩造有無
    系爭票款存在，作實質審查，自難以甲○○以原告作為擔保
    付款而簽立之擔保書，遽認系爭本票票款確實存在之依據；
    是被告前揭所辯，自不足採。
  3.次按訴訟標的之法律關係，於確定之終局判決中經裁判者，
    當事人之一造以該確定判決之結果為基礎，於新訴訟用作攻
    擊防禦方法時，他造應受其既判力之拘束，不得以該確定判
    決言詞辯論終結前，所提出或得提出而未提出之其他攻擊防
    禦方法為與該確定判決意旨相反之主張，此就民事訴訟法第
    400 條第1 項規定之趣旨觀之甚明，最高法院42 年 台上字
    第1306號判例意旨可資參照。查原告起訴求為命被告應返還
    因執行所得人民幣446,433.2 元並附加法定遲延利息之判決
    ，乃以被告據以執行之執行名義上所載系爭本票，業經原告
    提起確認本票債權不存在之訴，獲勝訴判決確定，為其攻擊
    方法，被告雖以伊取得系爭本票，具有對價關係，惟未舉證
    以實其說，揆諸前揭說明，前案業經判決確定兩造間就系爭
    本票「票據債權不存在」，不論兩造間所提攻防方法（原因
    關係）為何，系爭本票「票據債權」既已不存在，則被告因
    系爭本票聲請裁定強制執行，受領人民幣446,433.2 元即新
    台幣1,785,733 元（人民幣446,433.2 元，匯率1 ：4 ，即
    新台幣1,785,733 元，小數點以下四捨五入）部分，為無法
    律上原因而受有利益，致原告受有損害，自屬不當得利。
  4.被告另抗辯稱，伊是申請對甲○○為執行對象，並非針對原
    告執行，原告遭拍賣執行係因其為原告提供擔保還款，而原
    告未依擔保內容於1 個月內還款，泉州人民法院始對之執行
    ，與伊並無任何直接關聯，提起本訴應為無理由等語為辯；
    經查，被告以系爭本票向本院申請本票裁定，獲准本票得為
    強制執行之裁定後，持向泉州人民法院為強制執行之申請，
    並陳報甲○○在泉州地區之財產狀況，即由甲○○獨資經營
    之原告為其資產等情，有西元2001年6 月11日被告為申請名
    義人之民事申請執行書及2001年6 月4 日泉州人民法院2001
    泉民字第3 號民事裁定（見本院卷第54、49頁）在卷可參，
    足見被告是系爭執行案件之申請人應堪認定。又被告雖前因
    甲○○簽下擔保書，答應先由原告提供擔保還款，嗣因原告
    未依擔保內容於1 個月內還款，泉州人民法院乃裁定追加原
    告為被執行人，進而依法查封執行等情，惟觀擔保書之法律
    上原因是繫於被告系爭本票裁定執行名義之存在，而系爭本
    票債權既嗣因本院實體裁判認原因債權不存在，則擔保書所
    依據之執行名義內容自應同失所附麗而擔保效力自應隨之消
    滅；從而，因系爭本票債權已不存在，則泉州法院執以對原
    告執行之擔保書執行名義，自亦失所依據，是被告前開所辯
    ，自不可採信。
  5.基上，並無證據可資證明本件被告持有甲○○簽發之本票債
    權存在，則原告主張兩造間並無票據債權關係存在洵為可採
    ，被告所辯自均無可取。
五、綜上所述，被告明知其對原告並無上開系爭本票債權存在，
    猶對之聲請本票裁定強制執行，並以之為執行名義，主張依
    侵權行為之法律關係，請求給付650 萬元損害賠償部分，因
    已罹於時效，自非有據，不應准許。至系爭本票「票據債權
    」既已不存在，則被告因系爭本票聲請裁定強制執行，即受
    領人民幣446,433.2 元即新台幣1,785,733 元，為無法律上
    原因而受有利益，致原告受有損害，自屬不當得利。從而，
    原告依不當得利之法律關係請求被告給付1,78 5,733元及自
    90年11月13日起至清償日止，按年息百分之5 計算之利息為
    有理由，應予准許。至原告雖起訴主張自原告所有財物被強
    制執行日為利息起算日，惟查本件給付係因被告無法律上原
    因受利益，致原告受損害，則自應以被告受有利益之日為利
    息起算日，而原告主張自其財物被強制執行之日起算利息因
    非被告受有利益之日，故不予准許，併此敘明；另逾上開範
    圍部分，原告並未為任何主張或舉證，自不應准許。
六、本件事證已臻明確，兩造其餘攻擊、防禦方法及未經援用之
    舉証，核本院詳加審酌後認與判決結果不生影響，爰不逐一
    論述，附此敘明。
據上論結，本件原告之訴為一部有理由，一部無理由，依民事訴
訟法第79條，判決如主文。
中　　華　　民　　國　　96　　年　　5 　　月　　13　　日
                民事第五庭  法  官   陳銘珠
以上正本證明與原本無異。
如對本判決上訴，須於判決送達後20日內向本院提出上訴狀，同
時表明上訴理由（原判決所違背之法令及其具體內容或依訴訟資
料可認為原判決有違背法令之具體事實）；如已於本判決宣示後
送達前提起上訴者，應於判決送達後10日內補具上訴理由（均須
按他造當事人之人數附繕本）。
中　　華　　民　　國　　96　　年　　5 　　月　　13　　日
                            書記官  曾瓊玉
